【裁判字號】    95,上,798
【裁判日期】    970108
【裁判案由】    請求交付不動產權狀
【裁判全文】
臺灣高等法院民事判決                   95年度上字第798號
上  訴  人  甲○○（原名李秀娟）
訴訟代理人  林宇文律師
複代理人    張漢榮律師
            侯傑中律師
被上訴人    乙○○
訴訟代理人  簡維能律師
            陳美華律師
            楊政雄律師
上列當事人間請求交付不動產權狀事件，上訴人對於中華民國95
年8月7日臺灣臺北地方法院95年度訴字第1396號第一審判決提起
上訴，本院於96年12月25日言詞辯論終結，判決如下：
    主      文
原判決廢棄。
被上訴人應將附表所示之不動產所有權狀交付上訴人。
第一、二審訴訟費用由上訴人負擔。
    事實及理由
一、上訴人起訴主張：伊（原名李秀娟，嗣於民國95年4月19日
    更名為甲○○）於94年1月13日與被上訴人簽訂買賣契約，
    以新台幣（下同）3772萬元，向被上訴人購買如附表所示之
    不動產（下稱系爭不動產），伊同時給付350萬元支票（下
    稱系爭保證票），並約定於銀行貸款核下時，即付清價款，
    被上訴人則返還系爭保證票；而系爭不動產於94年2月2日完
    成所有權移轉登記。嗣兩造因系爭不動產價款爭議，另於94
    年3月8日簽訂借貸契約書（下稱系爭協議書），約定買賣價
    款為3700萬元，扣除銀行貸款3300萬元，餘款400萬元再扣
    除相關稅捐及代書費等費用，尾款358萬5372元，則由伊開
    立12張支票，按月兌現。惟被上訴人拒不交付系爭不動產所
    有權狀等情，爰依系爭協議書第4條、民法第348條、第767
    條規定，求為命被上訴人將系爭不動產所有權狀交付予伊之
    判決。原審就本案部分雖為上訴人勝訴之判決，惟同時命上
    訴人應給付被上訴人298萬7808元之對待給付判決，經其就
    對待給付部分聲明不服，提起上訴（其效力自及於本案判決
    部分，本院自應一併審理，最高法院91年度第1次民事庭會
    議意旨參照）。並於本院聲明：如主文第1、2項所示。
二、被上訴人則以：上訴人既以系爭不動產所有權狀遺失為由，
    向地政事務所重新申請補發，並將系爭不動產另行轉售他人
    ，伊已無保留該權狀之必要，故願將所有權狀交付上訴人，
    惟上訴人拒絕受領，其顯已欠缺權利保護要件等語，資為抗
    辯。並於本院聲明：上訴駁回。
三、查，上訴人（原名李秀娟，嗣於95年4月19日更名為甲○○
    ）；其於94年1月13日與被上訴人簽訂買賣契約，原以3772
    萬元價款，向被上訴人購買系爭不動產；系爭不動產並於94
    年2月2日完成所有權移轉登記；嗣兩造因系爭不動產價款爭
    議，另於94年3月8日系爭協議書，約定買賣價款為3700萬元
    ，扣除銀行貸款3300萬元，餘款400萬元再扣除相關稅捐及
    代書費等費用，尾款358萬5372元則由上訴人開立12張支票
    ，按月兌現等情，有卷附戶籍謄本、不動產買賣契約書、借
    貸契約書、土地及建物登記謄本可憑（見原審卷第89頁、台
    灣板橋地方法院民事卷〈下稱原審板橋卷〉第6至13頁），
    並為兩造所不爭執，堪信為真。
四、本件應審究者為(一)上訴人提起本訴是否欠缺權利保護必要？
    (二)被上訴人有無交付系爭不動產所有權狀之義務？茲分別論
    述如下：
(一)、上訴人提起本訴是否欠缺權利保護必要？
  1.按權利保護要件，即當事人請求法院為利己之本案判決所必
    備之要件，亦即原告有受判決上之法律上利益，法院即有保
    護其權利之必要，於給付之訴時，原告主張訴訟標的之請求
    權若已屆清償期，而仍未履行時，即有權利保護之必要。
  2.被上訴人於本院審理中，以上訴人已將系爭不動產出售他人
    ，故無保留該所有權狀之必要，願將該所有權狀交付上訴人
    ，但遭上訴人拒絕（見本院卷(二)第13頁反面）為由，抗辯：
    上訴人提起本訴欠缺權利保護必要云云。然按債權人對於已
    提出之給付，拒絕受領或不能受領者，自提出時起，固負遲
    延責任（民法第234條）；惟債務人所負債務仍屬存在，僅
    其責任減輕，即僅就故意或重大過失，負其責任（民法第
    237 條）而已，仍難認債務人已完成給付義務（最高法院86
    年度台上字第1644號判決意旨參照）。查，上訴人固自被上
    訴人提出該所有權狀時起，負受領遲延責任，但被上訴人既
    未依法將系爭不動產所有權狀辦理提存（民法第326條參照
    ），則其所負給付之債務仍屬存在，僅其責任減輕，即就故
    意或重大過失，負其責任而已，仍難認被上訴人已完成給付
    之義務。足見上訴人提起本訴，仍有權利保護之必要。是被
    上訴人抗辯：上訴人提起本訴，欠缺權利保護必要云云，即
    無可取。
(二)、被上訴人有無交付系爭不動產所有權狀之義務？
  1.查，被上訴人出售系爭不動產予上訴人，並於94年2月2日完
    成所有權移轉登記（見原審卷板橋卷第11至13頁），且被上
    訴人已收取上訴人以該不動產向銀行貸款之3300萬元（見原
    審板橋卷第10頁之系爭協議書第2條即明）等情，並為被上
    訴人所不爭執，則依系爭協議書第4條約定：「甲方（指被
    上訴人）即應向乙方（指上訴人）點交完畢本筆不動產物件
    」（見原審板橋卷第10頁）以觀，被上訴人既已將系爭不動
    產所有權移轉登記予上訴人，並有將系爭不動產點交予上訴
    人之義務，可見該點交不動產之義務，自包含將系爭不動產
    所有權狀交付予上訴人在內（民法第348條參照）。況遍觀
    系爭買賣契約書及系爭協議書各條文意旨，亦無被上訴人可
    保留該所有權狀之約定，益證被上訴人於點交系爭房地時，
    自應同時將系爭房地所有權狀交付予上訴人。
  2.至於兩造間就系爭尾款（12張票據）而生之爭議，因被上訴
    人不再為對待給付之同時履行抗辯（見本院卷(二)第63頁反面
    ），故此部分本院自無再行審究之必要；另上訴人依系爭協
    議書及民法第348條主張被上訴人應交付系爭不動產所有權
    狀，既屬有據，則其併依民法第767條主張部分，本院已無
    庸再予審理；併此敘明。
五、從而，上訴人本於系爭協議書、民法第348條之法律關係，
    訴請被上訴人交付系爭不動產所有權狀，為有理由，應予准
    許。又上訴人雖僅就命其對待給付部分，提起上訴，惟命為
    對待給付之判決，係將本案給付附加對待給付之條件，對待
    給付並非訴訟標的，本案給付始為訴訟標的，故本案給付與
    對待給付具有不可分之關係，對待給付部分如無可維持，本
    案給付部分應併予廢棄（最高法院83年度台上字第3039號判
    例意旨參照）。原審為上訴人敗訴之判決，尚有未洽。上訴
    意旨指摘原判決不當，求予廢棄改判，為有理由。爰由本院
    予以廢棄改判，如主文第2項所示。
六、本件事證已臻明確，兩造其餘之攻擊或防禦方法，經本院審
    酌後認與本件之結論無涉，茲不再一一論述，併予敘明。
七、按勝訴人之行為，非為伸張或防衛權利所必要者，法院得酌
    量情形，命勝訴之當事人負擔其全部或一部之訴訟費用，民
    事訴訟法第81條第1款定有明文。承前所述，上訴人提起本
    訴固有權利保護之必要，然被上訴人當庭提出給付而上訴人
    拒絕受領（見本院卷(二)第13頁反面），故本院認本件之訴訟
    費用，應由上訴人負擔為當。
八、據上論結，本件上訴為有理由，依民事訴訟法第450條、第
    81條第1款，判決如主文。
中    華    民    國    97    年    1     月    8    日
                    民事第十五庭
                        審判長法  官  林恩山
                              法  官  郭松濤
                              法  官  楊絮雲
正本係照原本作成。
上訴人不得上訴。
被上訴人如不服本判決，應於收受送達後20日內向本院提出上訴
書狀，其未表明上訴理由者，應於提出上訴後20日內向本院補提
理由書狀（均須按他造當事人之人數附繕本）上訴時應提出委任
律師或具有律師資格之人之委任狀；委任有律師資格者，另應附
具律師資格證書及釋明委任人與受任人有民事訴訟法第466條之1
第1項但書或第2項（詳附註）所定關係之釋明文書影本。
中    華    民    國    97    年    1     月    10    日
                              書記官  鄭淑昀
附註：
民事訴訟法第466條之1（第1項、第2項）：
對於第二審判決上訴，上訴人應委任律師為訴訟代理人。但上訴
人或其他法定代理人具有律師資格者，不在此限。
上訴人之配偶、三親等內之血親、二親等內之姻親，或上訴人為
法人、中央或地方機關時，其所屬專任人員具有律師資格並經法
院認為適當者，亦得為第三審訴訟代理人。
附表：
一土地部分：
  坐落台北市○○區○○段4小段147地號建地，權利範圍
  1036/10000（所有權狀字號：094北松字第003978號）
二建物部分（即同上段建號3232號）
  門牌號碼台北市○○路○段111號9樓，權利範圍：全部
  （所有權狀字號：094北松字第006210號）


司法院資訊處製作；財團法人民間司法改革基金會備份。
